【裁判字號】    94,訴,2266
【裁判日期】    950817
【裁判案由】    確認股份轉讓行為無效等
【裁判全文】
臺灣臺中地方法院民事判決  94年度訴字第2266號
    原      告  乙○○
    訴訟代理人  張繼準律師
    複  代理人  張庭禎律師
    被      告  丙○○
                丁○○
    訴訟代理人  楊永吉律師
    複  代理人  張啟富律師
上列當事人間請求確認股份轉讓行為無效等事件，本院於民國95
年8月3日言詞辯論終結，判決如下：
    主      文
被告丙○○應給付原告新台幣壹佰貳拾萬元，及自民國94年10月
29日起至清償日止，按週年利率5%計算之利息。
原告其餘之訴駁回。
訴訟費用由被告丙○○負擔67%，餘由原告負擔。
本判決原告勝訴部分，於原告以新台幣參拾萬元為被告丙○○供
擔保後，得為假執行。
原告其餘假執行之聲請駁回。
    事實及理由
甲、程序方面
壹、按言詞辯論期日，當事人之一造不到場者，得依到場當事人
    之聲請，由其一造辯論而為判決，民事訴訟法第385條第1項
    前段定有明文。
貳、查被告丙○○經合法通知，而未於言詞辯論期日到場，且核
    無民事訴訟法第386條各款所列情形，爰依原告之聲請，由
    其一造辯論而為判決。
乙、實體方面
（甲）先位之訴部分
壹、原告主張：一、被告丙○○於民國（下同）87年間創辦台中
    市私立史奴比幼稚園（以下簡稱為史奴比幼稚園），因經費
    不足，遂將所需資本以每股新台幣（下同）25萬元，洽由原
    告及其他合夥人共20人共同出資認購，並協議委由被告丙○
    ○出名登記為史奴比幼稚園之負責人。嗣原告於92年6月24
    日與被告丙○○締結讓渡書，約定由原告將所持有之史奴比
    幼稚園共6股之股份，以每股30萬元之價格讓售予被告丙○
    ○，原告應將其中4股移轉登記予被告丙○○，其餘2股則移
    轉登記予被告丁○○，被告丙○○並開立發票日自同年8月1
    5日迄95年2月28日不等之遠期支票計28張交原告收執，雙方
    復約定：「若中途支票因故無法兌現，本讓渡書自動失效（
    依未兌現金額）則讓渡人未兌現部份股份仍然為讓渡人所有
    」，後於93年5月18日，雙方就前開所稱支票因故無法兌現
    部分之契約內容另行協議，改以：「任何1期支票未兌現，
    視同違約，已兌現部分沒收外，讓渡人原有6股股份，仍然
    為讓渡人所有」等語，並增補於原約定內容下方。二、詎被
    告丙○○自93年6月起即藉詞要求原告將已存入銀行之前開
    支票抽出，更自同年12月起，前開支票竟因存款不足而陸續
    遭退票，總計遭退票以及抽票未兌現之金額為105萬元，經
    原告質問原委，被告丙○○則諉稱俟其收受史奴比幼稚園之
    園生註冊費後，必先將其中45萬元交付予原告，以為部分清
    償云云，並承諾於94年2月28日前交付該款，原告因念及昔
    日情誼，遂允其所請。詎於約定期限屆至後，被告丙○○猶
    未依約清償，原告遂於同年3月7日寄發存證信函為解除契約
    之意思表示，並請求返還原先讓渡之股份，惟被告丙○○竟
    於收受存證信函後旋將前開受讓自原告之系爭4股股份悉數
    轉讓予被告丁○○。三、被告丙○○於原告解除契約後，即
    負返還該4股股份之債務，乃其於收受前開存證信函後竟將
    該4股股份轉讓予被告丁○○，堪認其係為避免該4股股份遭
    原告追奪，基於與被告丁○○通謀虛偽之意思表示，而將前
    開股份移轉登記至被告丁○○名下，則被告間就案爭4股股
    份所為移轉登記之行為既為通謀虛偽意思表示，依民法第87
    條第1項規定，自屬無效。四、又被告間所為系爭4股股份移
    轉登記之行為既屬無效，則該4股股份所有權人仍為被告丙
    ○○，被告丙○○自得依民法第767條規定，請求被告丁○
    ○塗銷系爭4股股份之移轉登記，惟其怠於行使此項權利，
    原告為保全其債權，自得依民法第242條之規定，以債權人
    之地位，代位被告丙○○行使該項權利。五、又系爭讓渡契
    約業經原告解除，則被告丁○○依前開第三人利益買賣契約
    受讓系爭2股股份之原因亦失所附麗，對原告而言，即構成
    無法律上之原因而受利益，致原告受有損害，原告自得依不
    當得利之法律關係，請求被告丁○○返還系爭2股股份。六
    、爰依民法第87條第1項前段、第242條前段規定及不當得利
    法之律關係提起本件訴訟等語。並聲明：（一）請求確認被
    告丙○○讓與史奴比幼稚園股份共4股予被告丁○○之行為
    無效。（二）被告丁○○應將前開範圍內史奴比幼雅園之股
    份讓與登記塗銷，返還予被告丙○○，並由原告代為受領。
    （三）被告丁○○應將史奴比幼稚園2股股份返還予原告。
    （四）前開第2、3項，願供擔保，請准宣告假執行。（五）
    訴訟費用由被告共同負擔。
貳、被告方面
一、被告丙○○：未於言詞辯論期日到場，亦未提出書狀為聲明
    及陳述。
二、被告丁○○則以：（一）第三人主張表意人與相對人通謀而
    為虛偽意思表示者，該第三人應負舉證之責。原告僅憑原證
    5之股東名冊，不足認定被告間有通謀虛偽意思表示。（二
    ）於原告對被告丙○○解除前開契約前之94年2月25日，被
    告丙○○已將15股股份讓售與被告丁○○。縱被告丁○○係
    自被告丙○○受讓股份，惟如何證明受讓之股份係來自原告
    之系爭4股股份？倘若不是，自無訴之利益可言，縱返還與
    被告丙○○，亦不可能由原告代為受領。（三）又原告認被
    告丁○○因第三人利益之買賣契約所受讓之系爭2股股份，
    既因原告解除附第三人利益約款之契約，自得依不當得利之
    規定請求被告丁○○返還云云。惟第三人利益契約中，存在
    於要約人（債權人）與債務人間者為補償關係，存在於要約
    人（債權人）與第三人間者為對價關係。補償關係不成立或
    無效，而債務人已對第三人為給付時，應由債務人對要約人
    主張不當得利請求權，此乃因當事人所以訂定此種類型的第
    三人利益契約，旨在縮短給付，債務人（即指原告）對第三
    人（指被告丁○○）為給付，乃在清償其對要約人（指被告
    丙○○）的債務，其不當得利請求權應存在於債務人（原告
    ）與要約人（被告丙○○）間，而非第三人 (即受益人被告
    丁○○）間。又補償關係不存在（或不成立）之情形和債務
    人解除契約之情形亦有所不同。正確途徑應是：前者應對要
    約人主張不當得利，後者，亦應向要約人主張回復原狀。故
    原告依不當得利請求被告丁○○返還系爭2股股份，自屬無
    據等語，資為抗辯。並聲明：（一）駁回原告之訴及假執行
    之聲請。（二）如受不利之判決，請准供擔保免為假執行之
    宣告。
參、得心證之理由
一、按表意人與相對人通謀而為虛偽意思表示者，其意思表示無
    效，固為民法第87條第1前段所明定。然第三人主張表意人
    與相對人通謀而為虛偽意思表示者，該第三人應負舉證之責
    （最高法院48年度台上字第29號判例參照）。查被告丙○○
    將系爭4股股份轉讓予被告丁○○，為兩造所不爭，自堪信
    為真實。次查原告迄未舉證證明被告間移轉系爭4股股份之
    行為係出於通謀虛偽意思表示，則自難認被告間移轉系爭4
    股股份之行為屬通謀虛偽意思表示而無效；從而，原告請求
    確認被告丙○○讓與史奴比幼稚園股份共4股予被告丁○○
    之行為無效，自屬無據。
二、次按債權人代位行使之權利，必債務人有權利而怠於行使時
    ，始得為之，若債務人對第三人已無權利存在，即無代位行
    使權利之餘地（最高法院50年度台上字第408號判例、82年
    度台上字第3201號判決參照）。查原告既未證明被告間所為
    系爭4股股份移轉行為屬通謀虛偽意思表示，自難認該移轉
    行為無效，業如前述。從而，亦難認該4股股份所有權人仍
    為被告丙○○，是被告丙○○自不得依民法第767條規定，
    請求被告丁○○塗銷系爭4股股份之移轉登記，則依前開說
    明，被告丙○○對被告丁○○既無前開請求塗銷之權利存在
    ，原告即無代位行使權利之餘地。故原告請求被告丁○○應
    將前開範圍內史奴比幼雅園之股份讓與登記塗銷，返還予被
    告丙○○並由原告代為受領，亦屬無據。
三、另按第三人利益契約，乃當事人之一方與他方約定，由他方
    向第三人為一定之給付，第三人因此取得直接請求他方給付
    權利之契約。倘第三人並未取得直接請求他方給付之權利，
    即僅為當事人與第三人間之「指示給付關係」，尚非民法第
    269條所規定之第三人利益契約。又於「指示給付關係」中
    ，被指示人係為履行其與指示人間之約定，始向領取人（第
    三人）給付，被指示人對於領取人，原無給付之目的存在。
    苟被指示人與指示人間之關係不存在（或不成立、無效或被
    撤銷、解除），被指示人應僅得向指示人請求返還其無法律
    上原因所受之利益，至領取人所受之利益，原係本於指示人
    而非被指示人之給付，即被指示人與領取人間尚無給付關係
    存在，自無從成立不當得利之法律關係（最高法院92年度台
    上字第2581號判決參照）。又按以契約訂定向第三人為給付
    （第三人利益契約），乃屬要約人與債務人間之契約，如要
    約人與第三人間存有原因關係（對價關係）時，債務人及第
    三人固係直接依債務人與要約人間之第三人利益契約而為給
    付及受領給付，惟第三人受領給付之原因，則係本於其與要
    約人間之對價關係。故要約人與債務人間之契約縱經解除，
    如第三人與要約人間之對價關係，仍然存在，第三人所受領
    之給付，即與無法律上之原因而受利益或雖有法律上之原因
    而其後已不存在之情形有別，不生不當得利之問題（最高法
    院87年度台上字第61號判決參照）。復按不當得利返還請求
    權，以無法律上之原因而受利益為其成立要件之一，故主張
    此項請求權成立之原告，應就無法律上之原因而受利益之事
    實，負舉證責任（最高法院77年度台上字第1756號判決參照
    ）。查依原告與被告丙○○簽訂之讓渡書內容觀之，並不足
    證明第三人即被告丁○○因此取得直接請求他方即原告給付
    系爭二股股份權利，則被告丁○○並未取得直接請求原告給
    付之權利，依前開說明，即僅為當事人與第三人間之「指示
    給付關係」，尚非民法第269條所規定之第三人利益契約，
    且領取人即被告丁○○所受之利益（系爭二股股份權利），
    原係本於指示人（被告丙○○）而非被指示人（即原告）之
    給付，即原告與領取人即被告丁○○間尚無給付關係存在，
    自無從成立不當得利之法律關係。次查，縱認被告丁○○取
    得直接請求他方即原告給付系爭二股股份權利，然原告迄未
    舉證證明第三人即被告丁○○與要約人即被告丙○○間之對
    價關係不存在，則依前開說明，亦不生不當得利之問題。故
    原告依不當得利法之律關係，請求被告丁○○返還系爭史奴
    比幼稚園2股股份，亦屬無據。
四、綜上所述，原告前開主張，均不可取。從而，原告依民法第
    87條第1項前段、第242條前段規定代位權法律關係及不當得
    利法之律關係，請求確認被告丙○○讓與史奴比幼稚園股份
    共4股予被告丁○○之行為無效；及被告丁○○應將前開範
    圍內史奴比幼雅園之股份讓與登記塗銷，返還予被告丙○○
    ，並由原告代為受領；與被告丁○○應將史奴比幼稚園2股
    股份返還予原告，均無理由，應予駁回。至原告假執行之聲
    請，亦失所附麗，應予駁回，併此敘明。
（乙）第一備位之訴部分
壹、原告主張：一、縱認被告間就系爭4股股份所為讓與行為非
    基於通謀虛偽之意思表示，然被告丙○○自93年6月起即藉
    詞要求原告將已存入銀行之支票抽出，更自同年12月起，前
    開支票即因存款不足而陸續遭退票，總計遭退票以及抽票未
    兌現之金額為105萬元，而其於收受原告解約之存證信函後
    旋即將該系爭4股股份讓與並移轉登記予被告丁○○，且於
    該4股股份讓與後，被告丙○○迄未就前開債務清償分文與
    原告，堪認被告間前開讓與股份之行為乃無償行為，且亦足
    證被告丙○○之資力不佳，是其就系爭4股股份所為之無償
    讓與行為，確使原告前開債權有無法受滿足之虞，顯然已害
    及原告債權，應可認定，且被告丙○○主觀上亦有詐害原告
    債權之意思，從而，原告依民法第244條第1項規定，請求撤
    銷被告間就史奴比幼稚園系爭4股股份所為無償讓與之債權
    行為及所有權移轉之物權行為，即屬正當。二、又原告既依
    民法第244條第1項規定，撤銷被告間前開無償讓與之債權行
    為及物權行為，即使被告間無償讓與之法律行為溯及既往失
    其效力，被告間所為股份所有權移轉登記之物權行為亦因撤
    銷而溯及失效，然被告丙○○怠於請求被告丁○○塗銷前開
    登記，原告為被告丙○○之債權人，自亦得依民法第242條
    前段之規定，代位被告丙○○行使該項權利，而訴請撤銷被
    告間前開股份之讓與行為。從而，被告丁○○應將前開範圍
    內史奴比幼稚園之股份讓與登記塗銷，返還予被告丙○○，
    並由原告代為受領。三、至被告丁○○依前開第三人利益買
    賣契約所受讓系爭2股股份，同前所述，對原告而言，即構
    成不當得利，被告丁○○應返還該2股股份。四、對被告抗
    辯之陳述：（一）被告丙○○所立讓渡字據無法證明被告丁
    ○○受讓股份時間係於原告解除系爭契約之前，亦無法證明
    被告間之轉讓係有償行為。（二）被告丁○○所取得之系爭
    股份，係無形之權利義務法律上地位，並非特定物。（三）
    被告丁○○所提出之支票、償還協議書、本票裁定均無法證
    明被告間股份轉讓係有償行為。蓋：1、該17張支票中，被
    告丙○○所簽發之支票共11張，其中5張之發票日為94年2月
    25日（被告間讓渡股份之時間）前，其餘6張之發票日則於9
    4年2月25日以後；被告丁○○所簽發之支票則為6張，發票
    日均於94年2月25日以後。故無從得知前開票據之授受關係
    ，亦無法證明被告間股份轉讓係有償行為。2、系爭本票之
    發票日到期日為93年12月31日，甲○○於94年1月持該本票
    聲請裁定，足見其追索票款之急切，然其卻遲至94年8月26
    日始與被告2人達成代償協議，與常情有違，該代償協議書
    顯係臨訟偽造，應非真正。3、況代償協議之時間，依記載
    為94年8月26日，約定代償時間為同年8月底至95年2月底，
    其時間均在被告丙○○讓渡股份後，縱該代償行為屬實，亦
    不足認定係被告間轉讓股份之資金授受行為等語。並聲明：
    （一）請求撤銷被告丙○○讓與史奴比幼稚園股名分共4股
    予被告丁○○之行為。（二）被告丁○○應將前開範圍內史
    奴比幼稚園之股份讓與登記塗銷，返還予被告丙○○，並由
    原告代為受領。（三）被告丁○○應將史奴比幼稚園2股股
    份返還予原告。（四）前開第2、3項，願供擔保，請准宣告
    假執行。（五）訴訟費用由被告共同負擔。
貳、被告方面
一、被告丙○○：未於言詞辯論期日到場，亦未提出書狀為聲明
    及陳述。
二、被告丁○○則以：（一）其係於94年2月25日受讓被告丙○
    ○之股份，係有償行為，並非無償行為。蓋被告丙○○自93
    年起即陸續向被告丁○○借錢或由被告丁○○代其清償債務
    ，此有支票、償還協議書可證。且其受讓被告丙○○之股份
    ，乃在原告解除系爭契約之前，顯然非原告所稱係為侵害原
    告之債權，始為轉讓（讓售）之行為。原告就其權利因前開
    被告間有償行為致受侵害之事實，應負舉證之責任。且所謂
    有害及債權，係指致其財產不足清償債務而言。原告應先證
    明被告丙○○明知其財產已不足清償原告之債權，又將財產
    處分，始有本條文之適用。再者，撤銷權之規定，係為保障
    全體債權人之利益為目的，非為確保特定債權而設。就本事
    件而言，原告與被告丙○○間之讓渡書所約定，若中途支票
    因故無法兌現，讓渡書自動失效，係屬二人間之約定，被告
    丙○○之行為縱對原告有所侵害，亦僅有害於給付特定物（
    指系爭四股股份）為標的之債權者，自不屬在得行使撤銷權
    之列。（二）況原告又訴請由其代為受領，更有背本條文立
    法之目的。（三）原告請求返還不當得利部分，同先位之訴
    主張等語，資為抗辯。並聲明：（一）駁回原告之訴及假執
    行之聲請。（二）如受不利之判決，請准供擔保免為假執行
    之宣告。
參、得心證之理由
一、按民法第244條第1項撤銷權要件之存在事實，應由主張之債
    權人負舉證之責任。查被告丁○○抗辯被告丙○○陸續向其
    借錢或由其代償債務，其自被告丙○○處取得系爭股份係出
    自有償之行為，業據其提出支票、償還協議書、讓渡書為證
    ，並經證人甲○○結證屬實（見本院95年6月22日言詞辯論
    筆錄），自堪信為真實。此外，原告迄未舉證證明被告間前
    開讓與股份之行為乃無償行為，從而，原告依民法第244條
    第1項之規定，請求撤銷被告丙○○讓與史奴比幼稚園股名
    分共4股予被告丁○○之行為，自屬無據。
二、另查原告既未證明被告間所為系爭4股股份轉讓行為係無償
    行為，而無從依民法第244條第1項規定，撤銷被告間系爭股
    份轉讓行為，被告丙○○自不得請求被告丁○○塗銷系爭股
    份轉讓登記，依前開最高法院50年度台上字第408號判例意
    旨所示，原告即無代位行使權利之餘地。故原告請求被告丁
    ○○應將前開範圍內史奴比幼稚園之股份讓與登記塗銷，返
    還予被告丙○○並由原告代為受領，亦屬無據。
三、復查被告丁○○取得系爭史奴比幼稚園2股股份，亦不生不
    當得利之問題，業如前述。
四、綜上所述，原告前開主張，均不可取。從而，原告依民法第
    244條第1項所規定撤銷權、第242條前段所規定代位權法律
    關係及不當得利法之律關係，請求撤銷被告丙○○讓與史奴
    比幼稚園股名分共4股予被告丁○○之行為；及被告丁○○
    應將前開範圍內史奴比幼稚園之股份讓與登記塗銷，返還予
    被告丙○○，並由原告代為受領；與被告丁○○應將史奴比
    幼稚園2股股份返還予原告，均無理由，應予駁回。至原告
    假執行之聲請，亦失所附麗，應予駁回，併此敘明。
（丙）第二備位之訴部分
壹、原告主張：一、倘認被告間之前開行為無民法第87條第1項
    前段、第244條第1項規定之適用，則被告丙○○於原告發函
    解除契約後旋將系爭4股股份讓與並移轉登記予被告丁○○
    ，顯係因可歸責於其自己之事由致給付不能，被告丙○○既
    於契約解除後不能將原告所讓與之系爭4股股份回復原狀移
    轉登記予原告，而發生不能返還之情事，原告自得依民法第
    259條第6款、第226條第1項、第215條之規定，請求被告丙
    ○○賠償原告因此所受之損害即系爭4股股份之讓售價款120
    萬元。二、至被告丁○○依前開第三人利益買賣契約所受讓
    系爭2股股份，同前所述，對原告而言，即構成不當得利，
    被告丁○○應返還該2股股份等語。並聲明：（一）被告丙
    ○○應給付原告新台幣120萬元，暨自起訴狀繕本送達翌日
    起至清償日止，按年息5%計算之利息。（二）被告丁○○應
    將史奴比幼稚園2股股份返還予原告。（三）願供擔保，請
    准宣告假執行。（四）訴訟費用由被告負擔。
貳、被告方面
一、被告丙○○：未於言詞辯論期日到場，亦未提出書狀為聲明
    及陳述。
二、被告丁○○則以：（一）原告請求返還不當得利部分，同先
    位之訴主張等語，資為抗辯。並聲明：（一）原告之訴及假
    執行之聲請均駁回。（二）如受不利之判決，願供擔保請准
    免為假執行之宣告。
參、得心證之理由
一、按契約解除時，雙方當事人回復原狀之義務，除法律另有規
    定或契約另有訂定外，應返還之物有毀損、滅失或因其他事
    由，致不能返還者，應償還其價額，民法第259條第6款定有
    明文。次按民事訴訟法第280條第3項規定，當事人對於他造
    主張之事實，已於相當時期受合法之通知，而於言詞辯論期
    日不到場，亦未提出準備書狀爭執者，準用第1項之規定，
    亦即視同自認原告主張之事實。查本件被告丙○○既於相當
    時期經合法通知，而未於言詞辯論期日到場，亦未提出書狀
    作何聲明或陳述以為爭執，依前開說明，自視同自認本件原
    告主張之前開事實；況原告主張之前開事實，有讓渡書、支
    票及退跳理由單影本、郵局存證信函、史奴比幼稚園股東名
    冊、本院送達證書在卷可證，自堪信為真實。從而，原告依
    解除契約回復原狀請求權之法律關係，訴請被告丙○○給付
    120萬元，及自起訴狀繕本送達翌日即94年10月29日起至清
    償日止，按年息5%計算之利息，為有理由，應予准許。
二、至被告丁○○取得系爭史奴比幼稚園2股股份，亦不生不當
    得利之問題，業如前述，則原告此部分請求，自屬無據，應
    予駁回。
三、原告就前開勝訴部分陳明願供擔保，請求宣告假執行，核無
    不合，爰酌定相當之擔保金，並准許之。至原告敗訴部分，
    其假執行之聲請，亦失所附麗，應予駁回，併此敘明。
（丁）本件事證已臻明確，兩造所為之其他主張，陳述並所提之
      證據，經審酌後，認均與本件之結論無礙，不再一一論述
      ，併予敘明。
丙、據上論結，原告之訴有理由，依民事訴訟法第385條第1項前
    段、第79條、第390條第2項，判決如主文。
中    華    民    國    95    年    8     月    17    日
                  民事第三庭    法  官  陳卿和
正本係照原本作成。
如對本判決上訴，須於判決送達後20日內向本院提出上訴狀。
中    華    民    國    95    年    8     月    17    日
                                書記官  葉泰濃


司法院資訊處製作；財團法人民間司法改革基金會備份。
